【裁判字號】    95,上易,127
【裁判日期】    950926
【裁判案由】    返還不當得利
【裁判全文】
臺灣高等法院臺南分院民事判決  95年度上易字第127號
上  訴  人  台南縣政府
法定代理人  丁  ○  ○
訴訟代理人  洪  玉  崑  律師
上  訴  人  乙  ○  ○
訴訟代理人  郭  俊  廷  律師
複 代 理人  李  興  宣  律師
被 上 訴人  台南市政府
法定代理人  甲  ○  ○
訴訟代理人  丙  ○  ○
上列當事人間請求返還不當得利事件，上訴人對於中華民國95年
4月28日臺灣臺南地方法院第一審判決（95年度訴字第21號）提
起上訴，本院於95年9月12日言詞辯論終結，判決如下：
    主  文
原判決關於命上訴人台南縣政府給付被上訴人台南市政府新臺幣
柒拾捌萬參仟玖佰玖拾元，及自民國九十四年十一月二十五日起
至清償日止，按週年利率百分之五計算之利息暨訴訟費用部分廢
棄。
上開廢棄部分，被上訴人在第一審之訴駁回。
其餘上訴駁回。
上訴人乙○○應再給付被上訴人台南市政府新台幣壹拾肆萬壹仟
陸佰貳拾肆元，及自民國九十五年七月十三日起至清償日止，按
週年利率百分之五計算之利息。
被上訴人其餘擴張之訴駁回。
第一、二審（含擴張之訴）之訴訟費用由上訴人乙○○負擔二分
之一，餘由被上訴人負擔。
    事實及理由
一、按訴之變更或追加，非經他造同意，不得為之。但第255條
    第1項第2款至第6款之情形，不在此限。民事訴訟法第446條
    第1項定有明文。查本件被上訴人原起訴請求上訴人等應給
    付被上訴人新台幣（下同）783,990元，及自民國94年11月2
    5日起至清償日止，按週年利率5%計算之利息。嗣於95年7月
    7日本院擴張請求上訴人應再給付被上訴人自94年7月1日起
    至95年6月30日止之使用補償金141,624元及自擴張聲明狀附
    表利息起算日起至清償日止計算之利息（見本院卷第58頁）
    ，核屬民事訴訟法第255條第1項第3款所謂擴張應受判決事
    項之聲明，揆諸前揭說明，尚無不合，應予准許，合先敘明
    。
二、本件被上訴人起訴主張：
（一）坐落台南市○○區○○段863地號，面積計205平方公尺之
      土地（下稱系爭土地），所有權人為台南市，上訴人台南
      縣政府為系爭土地之管理機關，93年12月間被上訴人清查
      市有地時，發現系爭土地遭上訴人台南縣政府經管配住與
      該府退休員工即上訴人乙○○之宿舍（門牌號碼：臺南市
      ○○路143號）占用如附圖所示Ｃ部分，面積202.32平方
      公尺（該面積包括附圖編號Ｄ、Ｅ部分占有之面積）。上
      訴人等未經被上訴人同意，無權占有使用系爭土地如附圖
      所示Ｃ部分之土地，顯係無法律上之原因而受有利益，被
      上訴人自得依不當得利之請求權基礎，請求上訴人返還相
      當於租金之不當得利，爰請求上訴人應返還被上訴人自89
      年1月1日起至94年6月30日止，相當於租金之不當得利，
      其計算標準依土地法第97條及參照國有土地地租計算標準
      與臺南市市有房地租金暨租金率調整方案估定，且依平均
      地權條例施行細則第21條之規定，公有土地以各該宗土地
      之公告地價為申報地價，免予申報，故以系爭土地之公告
      地價為申報地價，計算相當於租金之不當得利，經計算後
      上訴人共計應返還被上訴人783,990元。
（二）上開計算方法如下：
    89年1月1日至89年6月30日：
      202.32（占有使用面積（平方公尺））×15,000元（每平
      方公尺申報地價）×5%（年租金率）×0.5（占有使用期
      間（年））=75,870元。
    89年7月1日至92年12月31日：
      202.32（占有使用面積（平方公尺））×14,000元（每平
      方公尺申報地價）×5%（年租金率）×3.5（占有使用期
      間（年））=495,684元。
    93年1月1日至94年6月30日：
      202.32（占有使用面積（平方公尺））×14,000元（每平
      方公尺申報地價）×5%（年租金率）× 1.5（占有使用期
      間（年））=212,436元。
（三）嗣於本院主張：本件上訴人乙○○占用台南市○○區○○
      段863地號土地之事實繼續存在，上訴人等並未繳納94年7
      月1日至95年6月30日之使用補償金，而擴張使用補償金數
      額係擴張應受判決事項之聲明，爰請求上訴人等應再給付
      被上訴人141,624元，合計共925,614元及自擴張聲明狀附
      表利息起算日起至清償日止按週年利率百分之5計算之利
      息，並為駁回上訴之聲明。至於擴張部分計算式為：（94
      年7月1日起至95年6月30日）：202.32（占有使用面積（
      平方公尺））×14,000元（每平方公尺申報地價）×5%
      （年租金率）×1（占有使用期間（年））=141,624元。
      並聲明(1)駁回上訴。(2)上訴人應再給付被上訴人十四萬一
      千六百二十四元及自擴張聲明狀附表所示利息起算日起至
      清償日止按週年率百分之五計算之利息。
三、上訴人則以：
（一）上訴人台南縣政府部分：
    上訴人台南縣政府經管之門牌號碼南門路143號宿舍為日
      式木造房屋配住與上訴人乙○○居住，依48年編印之台南
      縣縣有財產目錄已有相關記載，上訴人乙○○並於71年1
      月16日退休前簽准同意續住，該宿舍之土地位於台南市○
      ○段899-2地號土地內，面積57.5坪，建物面積23.5坪，
      而被上訴人主張上訴人台南縣政府配住與上訴人乙○○宿
      舍範圍如附圖編號Ｃ部分範圍內之建物，則為水泥建物，
      且係上訴人乙○○自行所擴建，是系爭土地如附圖編號Ｃ
      部分之占用範圍，係上訴人乙○○未經上訴人台南縣政府
      指示或同意之個人行為，上訴人台南縣政府自無為其行為
      負責之義務，是本件受有不當得利者為上訴人乙○○，而
      非上訴人台南縣政府，被上訴人自不得請求台南縣政府相
      當於租金之不當得利。
    系爭土地既非台南縣政府之眷舍基地，且舊圍牆外之圍籬
      亦早已毀敗滅失而失其占有，上訴人乙○○擅自於系爭土
      地上重築水泥牆及建水泥瓦片房屋占有使用系爭土地，並
      非基於上訴人台南縣政府之指示，上訴人台南縣政府雖曾
      於70年間應允上訴人乙○○在系爭土地上舊圍牆外築籬，
      亦屬承辦人員吳穎福誤信乙○○之簽呈要求，自難認上訴
      人台南縣政府配住予上訴人乙○○之宿舍範圍包含系爭如
      附圖所示Ｃ部分之土地。
    況民法關於共同侵權行為雖設有加害人應連帶負損害賠償
      責任之規定，但對於「共同」不當得利，則乏明文。在「
      共同」無權使用消費他人之物之情形，應各依其實際所使
      用消費之部分，負不當得利之返還義務（王澤鑑先生著民
      法學說與判例研究第五冊第204頁）。是本件若謂有被上
      訴人所指上訴人2人均占有使用系爭土地之情形，自應分
      別依其等實際使用部分求償不當得利，乃被上訴人請求上
      訴人台南縣政府與乙○○共同給付相當於租金之不當得利
      783,990元，自屬於法不合。
    嗣於本院主張：
      依民法第179條規定：「無法律上之原因而受利益，致他
      人受損害者，應返還其利益。」就此規定言之，所應返還
      者，係實際上所受之利益，若實際上未受有利益，當無返
      還之義務。本件無論系爭土地是否自始即為乙○○因台南
      縣政府所配住宿舍「範圍」，系爭土地既屬於乙○○占有
      使用，台南縣政府並無受有任何利益，則台南縣政府即無
      返還利益可言，亦即不成立不當得利。再者本件若謂系爭
      土地是台南縣政府配住予乙○○宿舍之基地範圍，上訴人
      台南縣政府與上訴人乙○○就系爭宿舍之配住係使用借貸
      關係，則上訴人台南縣政府將系爭土地無償交付上訴人乙
      ○○借貸使用，並無收取分文而實際上未受有任何利益，
      自無返還利益可言。再按不真正連帶債務謂數債務人具有
      同一目的，本於各別之發生原因，對債權人各負全部給付
      之義務，因債務人中一人為給付，他債務人即同免其責任
      之債務。準此以觀，不真正連帶債務係多數債務，各債務
      係基於不同之發生原因。本件原判決既認上訴人台南縣政
      府與乙○○所負債務，均係本於相同之發生原因 (無權占
      有)；自不能成立不真正連帶債務。則原判決認定：「是
      被告2人就關於受有相當租金之不當得利對原告應負不真
      正連帶債務」，亦顯有判決適用法則不當之違誤等語資為
      抗辯。
（二）上訴人乙○○部分：
    上訴人乙○○自50間起奉配住使用台南市○○路143號宿
      舍，嗣72年1月16日退休後再於72年1月23日以退休職員身
      分，簽准繼續輔助占有使用系爭宿舍，上訴人乙○○均係
      受他人指示，以輔助占有人身分由上訴人台南縣政府指示
      同意占有使用系爭地。該宿舍範圍界定，均維持圍牆之原
      狀。因圍牆內之空地既屬宿舍內庭院，則上訴人乙○○縱
      在院內空地加蓋或修建木造，因係配住在先，增建在後，
      亦無違「輔助占有」之本質。
    關於上開宿舍紅磚圍牆外，水泥板（代竹籬巴）以內土地
      長2公尺、寬11公尺左右部分之空地（即附圖所示E部分）
      ，係上訴人乙○○於70年6月26日簽請上訴人台南縣政府
      派員到現場勘查准予加圍竹籬笆隔界，由證人吳穎福於原
      審之證詞可證。是依民法第942條所指系爭之占有人係上
      訴人台南縣政府，上訴人乙○○僅屬輔助占有人，自非無
      權占有人，亦無不當得利可言。至於上訴人台南縣政府所
      辯上訴人乙○○曾陳情願價購或承租（未陳情系爭地）相
      鄰仁愛之家土地，因不符承買人或承租人之資格，故不合
      權責機關之規定而無效一節，因與本件無關，自不影響上
      訴人乙○○自始係輔助占有人之身分。
    嗣於本院主張：上訴人乙○○於退休前72年1月13日即獲
      簽准退休後，繼續居住系爭宿舍，是上訴人乙○○居住系
      爭宿舍具有正當權源，是以原判決引用最高法院91年台上
      字第1926號判例之法律事實，與本件上訴人與任職機關已
      有明確約定退休後准「繼續居住」之法律事實，迥然有異
      。原審就上訴人乙○○占有系爭宿舍之範圍認定無誤，但
      就占有之權源認事用法有誤等語資為抗辯。原審為上訴人
      等敗訴之判決，上訴人等不服，均提起上訴，上訴聲明：
      (一)原判決不利於上訴人部分廢棄。
      (二)上開廢棄部分，被上訴人在第一審之訴駁回。
      (三)第一、二審訴訟費用，均由被上訴人負擔。
      (四)被上訴人在第二審擴張之訴駁回。
      (五)擴張之訴訴訟費用由被上訴人負擔。
四、被上訴人主張系爭土地，所有權人為台南市，被上訴人為系
    爭土地之管理機關，93年12月間被上訴人清查市有地時，發
    現系爭土地遭上訴人台南縣政府經管配住與該府退休員工即
    上訴人乙○○之宿舍門牌號碼臺南市○○路143號（原門牌
    號碼台南市○○路41號）占用如附圖所示Ｃ部分，面積202.
    32平方公尺（該面積包括附圖編號Ｄ、Ｅ部分占有之面積）
    等情，業據被上訴人提出系爭土地土地登記公務用謄本及地
    籍圖各1份在卷（見原審卷第32頁、第33頁）可稽，且為上
    訴人等所不爭執，堪認被上訴人此部分之主張為真實。惟被
    上訴人主張上訴人二人應給付被上訴人相當於租金之不當得
    利及法定遲延利息一節，則為上訴人二人所否認，並以前揭
    情詞置辯。則本件所應審究者，即為上訴人台南縣政府配住
    與上訴人乙○○系爭宿舍占用之範圍為何？上訴人台南縣政
    府與上訴人乙○○間之法律關係為何？實際受有不當得利之
    人為何？不當得利之金額若干？茲分述如下：
（一）上訴人台南縣政府配住與上訴人乙○○之系爭宿舍範圍，
      現實際坐落之位置自北而南分別為台南市○○區○○段89
      9-2地號（重測前為建業段60、61、59-5、61-3、61-11地
      號）即附圖所示Ａ部分土地、同段864地號（重測前為建
      業段60-6地號）即附圖所示Ｂ部土地、同段863地號（重
      測前為68-5地號）即系爭土地如附圖所示Ｃ部分土地，面
      積各為187、109、202.32平方公尺，又在如附圖所示Ａ部
      分之土地上有上訴人台南縣政府配住與上訴人乙○○之日
      式木造宿舍建物，如附圖所示Ｂ部分土地，有台南縣政府
      配住與上訴人乙○○之日式木造宿舍之部分建物及上訴人
      乙○○改建之水泥平房，如附圖所示Ｃ部分土地則有上訴
      人乙○○自行營造之水泥瓦片平房，屋齡約20年，且系爭
      宿舍北東二側及附圖所示Ｅ部分土地之北側均有紅色磚造
      圍牆，另於系爭宿舍南鄰道路之南側部分即附圖所示Ｅ部
      分之南側，則有水泥拼裝圍牆，並設有鐵捲門，系爭宿舍
      西側之圍牆則已拆除，另系爭宿舍門牌則設置於北側大門
      處等情，業經原審於95年2月9日、同年3月10日會同台南
      市地政事務所測量員至現場勘測屬實，並製有上揭勘驗測
      量筆錄2份、勘驗附圖1份及複丈成果圖1份、現場照片14
      張及土地登記謄本3份在卷（見原審卷第125頁至第128頁
      、第162頁至第174頁；原審法院94年度促字第44442號卷
      第37頁至第39頁）可參。
（二）系爭宿舍範圍除坐落系爭899-2地號土地如附圖所示Ａ部
      分土地及坐落系爭864地號土地如附圖所示Ｂ部分土地外
      ，是否包括本件被上訴人主張上訴人2人無權占有之坐落
      系爭土地如附圖所示扣除Ｅ部分土地之Ｃ部分土地（即上
      訴人乙○○所抗辯紅色磚造圍牆內之大部分土地）部分，
      茲查：
    系爭宿舍門牌號碼於44年11月17日整編為台南市○○路13
      號之2，嗣於56年6月1日整編為台南市○○路41號，再於6
      8年3月1日行政區域調整為台南市○○路143號，有門牌證
      明書1份附卷（見原審卷第129頁、第130頁）。該門牌設
      於系爭宿舍北側大門處，而系爭宿舍除西側紅色磚造圍牆
      業已拆除外，由上開紅色磚造圍牆圍住，範圍包括台南縣
      政府向仁愛之家承租之台南市○○區○○段899-2地號土
      地即附圖所示Ａ部分土地、同段864地號土地為中華民國
      所有即附圖所示Ｂ部分土地，及系爭土地如附圖所示Ｃ部
      分土地之一部分（不包括附圖所示Ｅ部分土地），另上訴
      人台南縣政府又未提出其他足以認定系爭宿舍範圍之方法
      ，且無其他事證足證上訴人台南縣政府配住系爭宿舍與上
      訴人乙○○時，曾明確告知系爭宿舍坐落土地之地號及範
      圍，且上開紅色磚造圍牆僅有上訴人乙○○一戶。從而，
      上訴人乙○○認以系爭宿舍門牌號碼所在紅色磚造圍牆內
      之範圍認定系爭宿舍之範圍，尚與常情無違。
    系爭宿舍現坐落之台南市○○區○○段864地號即附圖所
      示Ｂ部土地、同段863地號即系爭土地如附圖所示Ｃ部分
      土地，曾於70年間實施地籍圖重測，依69年12月及同年11
      月之地籍調查表所載，系爭864地號土地東西二側確有圍
      牆、系爭土地之東西及南側亦確實存有圍牆，此有台南市
      台南地政事務所95年3月24日台南地所登字第0950002826
      號函檢送之地籍調查表2紙在卷（見原審卷第181頁、第18
      2頁）可憑，且依卷附之現場圍牆照片顯示，該等紅色磚
      造圍牆外覆之水泥已部分剝落，又無分段營造或拆除重建
      之痕跡而有相當之一致性，另由外部觀之即可見並非新造
      之圍牆，而係已營造一相當時日之圍牆，上訴人台南縣政
      府復不爭執其向仁愛之家承租之系爭899-2地號土地北側
      之圍牆，於其將系爭宿舍配住與上訴人乙○○時即已存在
      ，故堪認被上訴人乙○○抗辯上開紅色磚造圍牆於系爭宿
      舍配住之時，即已存在，應屬可採。
    另上訴人台南縣政府所提台南縣政府財政科48年印製之台
      南縣縣有財產目錄固載稱系爭宿舍坐落基地為「台南市○
      ○段61-5」地號土地，日式木造建物，建坪23.5坪，有該
      財產目錄1份在卷（見原審卷第53頁、54頁）足參，是配
      住之宿舍範圍並無系爭土地即重測前台南市○○段68-5地
      號。然該財產目錄所載之「台南市○○段61-5」地號土地
      ，現並非上訴人台南縣政府自承系爭宿舍範圍之系爭899-
      2土號土地，且依重測前建業段之地籍圖（見原審卷第184
      頁），重測前建業段60-6地號即系爭864地號土地之北側
      係重測前61地號土地，而非重測前建業段61-5地號土地，
      是該財產目錄上開之記載，諒係誤載所致。況依上訴人台
      南縣政府所提53年6月2日移交清冊及台南縣政府所提台南
      縣第5屆、第6屆縣長劉博文財產目錄交接清冊（見原審卷
      第55頁至第60頁），均載稱系爭宿舍坐落地號為重測前建
      業段61地號即系爭899-2地號及重測前建業段68-5地號即
      系爭土地（門牌號碼均載稱68年3月1日行政區域調整前之
      台南市○○路41號），是依此等上訴人台南縣政府內部之
      財產目錄，可知上訴人台南縣政府早已認知系爭宿舍之範
      圍除其不爭執之系爭899-2地號土地外，尚包括系爭土地
      ，自已包括系爭土地如附圖所示扣除Ｅ部分土地之Ｃ部分
      土地（即上訴人乙○○所抗辯紅色磚造圍牆內之大部分土
      地）部分。
    而由上訴人台南縣政府向仁愛之家承租之系爭899-2地號
      土地如附圖所示Ａ部分，僅187平方公尺，經換算後約57
      坪，核與上訴人台南縣政府所提出其向仁愛之家承租該土
      地之土地租賃契約書所載之57.5坪大致相符，有財團法人
      台灣省私立台南仁愛之家土地租賃契約書8份附卷（見原
      審卷第206頁至第250頁）可參，惟未見上訴人台南縣政府
      有何承租系爭864地號即附圖所示Ｂ部分土地，或經該土
      地所有權人或管理人同意其使用之相關事證，然系爭宿舍
      之日式木造建物，卻有一部分坐落於系爭864地號土地之
      上，顯見上訴人台南縣政府不爭執其配住與上訴人乙○○
      之系爭日式木造宿舍，其坐落之土地尚包括系爭864地號
      土地，而上訴人台南縣政府就此亦坐落於上開紅色磚造圍
      牆內部分之土地，亦未取得占有使用之正當權源，是亦難
      以上訴人台南縣政府向仁愛之家承租之系爭899-2地號土
      地僅187平方公尺，遽認系爭宿舍之範圍僅於系爭899-2地
      號土地內。
    雖上訴人乙○○於80年7月22日致上訴人台南縣政府之陳
      情書載稱：為舊屬現住眷舍年代已久，雖每年花費公帑東
      修西補，但長此以往終非良策．．．或且援例將眷舍基地
      租金（該基地為私立台南仁愛之家私有）由舊屬繳納．．
      ．舊屬現住眷舍位在台南市○○路143號（原為41號）與1
      45號（原為43號）係1棟．．．均係日據時代新丰郡役所
      所有，光復後仍為新丰區署宿舍，距今至少亦有80年歷史
      ，木造房屋能延續至現在實屬僥倖．．．。等語，有該陳
      情書1份存卷（見原審卷第134頁至第136頁）可查，由該
      陳情書之前後文觀之，應係指系爭宿舍日式木造建物年代
      已久，每年花費公帑修繕，所指基地則為日式木造建物坐
      落之位置而言，是此雖足認上訴人乙○○已知悉系爭宿舍
      坐落之土地確有部分為仁愛之家之土地，然尚難如上訴人
      台南縣政府所抗辯，得據此逕認系爭宿舍之範圍僅及於仁
      愛之家所有之系爭899-2地號土地。
    況證人即負責上訴人台南縣政府廳舍管理之行政室庶務股
      辦事員吳穎福於原審95年3月10日履勘現場時亦結證：「
      系爭宿舍之門牌號碼紅色磚造圍牆內之範圍，即為被告台
      南縣政府配住與被告乙○○之系爭宿舍範圍。」等語（見
      原審卷第148頁），益徵在無其他足以認定系爭宿舍範圍
      之方法，且無其他事證足證上訴人台南縣政府配住系爭宿
      舍與上訴人乙○○時，曾明確告知系爭宿舍坐落土地之地
      號、範圍之情況下，上訴人乙○○抗辯以系爭宿舍門牌號
      碼所在紅色磚造圍牆內之範圍認定系爭宿舍之範圍，與一
      般事理相符，應可採認。綜此，堪認系爭宿舍之範圍尚包
      括系爭土地如附圖所示扣除Ｅ部分土地之Ｃ部分土地，即
      上訴人乙○○所抗辯紅色磚造圍牆內之大部分土地部分無
      誤。
（三）系爭宿舍範圍除坐落系爭899-2地號土地如附圖所示Ａ部
      分土地及坐落系爭864地號土地如附圖所示Ｂ部分土地外
      ，是否包括本件被上訴人主張上訴人2人無權占有之坐落
      系爭土地如附圖所示扣除Ｅ部分之土地（即上訴人乙○○
      所抗辯系爭宿舍南側紅色磚造圍牆與水泥拼裝圍牆間之空
      地）部分：
    如附圖所示Ｅ部分之土地，雖不在上開紅色磚造圍牆之內
      ，而另由水泥拼裝圍牆及鐵捲門包圍，然上訴人乙○○所
      提70年6月26日與上訴人台南縣政府之簽呈，於主旨內載
      明：「緣職現住宿舍後門圍牆處留有長約2公尺、寬約11
      公尺左右之空地，該地雖非本府所有，但確為宿舍整體用
      地，其使用權仍屬本府，近日竟有人擅自種植樹木及穀物
      於該地上，際此寸地黃金之時，其居心用意似存不良，為
      與其將來發生權益糾紛而興訟，不如趁早預為處理防範，
      宜請庶務單位派員勘察，先予加圍竹籬遏阻，使其知難而
      退，藉以確保本府所有權益，是否有當，仍乞核奪」等語
      ，經上訴人台南縣政府是時主計處主任批示「為確保本府
      權益，擬請事務股儘速依法處理」。嗣經是時台南縣政府
      祕書批示「本件擬勘查現場，再酌視現況予以處理」，後
      經是時台南縣縣長楊寶發於70年7月21日批示「如擬」在
      案，有上訴人乙○○70年6月26日之簽呈1紙附卷（見原審
      卷第105頁）足按。嗣當時之承辦人員即證人吳穎福即依
      上開批示，至系爭宿舍勘查乙節，已據證人吳穎福於原審
      95年3月10日勘驗現場時結證在卷（見原審卷第146頁、第
      147頁），其於勘查後乃於該簽呈後面空白處載稱：「本
      件經至現場勘查結果，所簽屬實，擬同意予以加圍竹籬笆
      隔界，以免日後發生不必要的權益糾紛，可否恭請核示」
      等語，嗣經當時台南縣縣長楊寶發於70年7月29日批示「
      可」在案。
    上開簽呈所示系爭宿舍後圍牆處（按即南側之紅色磚造圍
      牆）留有長約2公尺、寬約11公尺左右之空地，經原審於9
      5年3月10日會同台南市地政事務所測量員至現場勘測後所
      製之複丈成果圖即附圖，顯示該簽呈所指空地即附圖所示
      Ｅ部分之土地，左側長為2.487公尺、右側長為2.476公尺
      、寬為14.869公尺，在上訴人乙○○未實際測量上開所指
      空地之情況下，其於簽呈載稱該空地長約2公尺、寬約11
      公尺左右，核與經地政機關實際測量之上開結果，尚稱一
      致，足見該簽呈指稱系爭宿舍後圍牆處（按指南側之紅色
      磚造圍牆）留有上開空地乙節非虛。本件上訴人乙○○既
      依程序提出簽呈，並於簽呈內明確載稱上開空地雖非上訴
      人台南縣政府所有，但確為系爭宿舍整體用地，其使用權
      仍屬上訴人台南縣政府，上訴人台南縣政府相關人員批示
      「為確保本府權益，擬請事務股儘速依法處理」、「本件
      擬勘查現場，再酌視現況予以處理」後，再派員至系爭宿
      舍勘查，並認上訴人乙○○，所簽屬實，擬同意予以加圍
      竹籬笆隔界。是上訴人乙○○據此而認系爭宿舍之範圍，
      除上開紅色磚造圍牆內之範圍內外，尚包括上開空地即附
      圖所示Ｅ部分之土地，自屬可信。
（四）又按民法第942條所規定之占有輔助人於受他人指示而為
      他人管領物品時，應僅該他人為占有人，其本身對於該物
      品即非直接占有人，與同法第941條所定基於租賃、借貸
      關係而對於他人之物為直接占有者，該他人為間接占有人
      之情形不同（最高法院84年度台上字第2818號判決參照）
      。查上訴人乙○○原係上訴人台南縣政府之員工，因任職
      關係獲准配住系爭宿舍，嗣於退休後，於72年間簽准續住
      系爭宿舍，有72年1月13日之簽呈1紙附卷（見原審卷第10
      7頁）足考。茲查上訴人乙○○雖已退休，惟上訴人乙○
      ○與上訴人台南縣政府就該宿舍之配住仍係使用借貸關係
      ，是上訴人乙○○係現在為自己使用之目的之直接占有人
      ，上訴人台南縣政府則為間接占有人。況上開D部分之水
      泥瓦造平房確為上訴人乙○○所自行營建，及修建E部分
      之圍牆，復為上訴人乙○○所是認，對於被上訴人而言，
      只要營建建物於其所有土地上之人，即係無權占有人。至
      於上訴人乙○○與上訴人台南縣政府間應如何解決，則屬
      另一問題。故而，上訴人乙○○辯稱其僅係上訴人台南縣
      政府之占有輔助人，並非現在占有人云云，顯屬無據。
（五）次按無法律上之原因而受利益，致他人受有損害者，應返
      還其利益，民法第179條定有明文。 而無權占有他人之土
      地，可能獲得相當租金之利益，為社會通常之觀念，（最
      高法院61年台上字第1695號著有判例參照）。而不當得利
      制度首重在「利益」不當移動的處理，其次即為利益歸著
      點的問題，再而為法律上有無原因之探討。茲查上訴人台
      南縣政府配住與上訴人乙○○系爭宿舍，係為無償借貸之
      關係，上訴人台南縣政府為間接占有人，並無受利益。而
      出借之宿舍範圍既包括系爭土地如附圖所示Ｃ（含D、E部
      分）部分，面積202.32平方公尺之土地，上訴人台南縣政
      府配住系爭宿舍予上訴人乙○○時雖未明確指出宿舍使用
      範圍，惟系爭D部分之水泥瓦造平房確為上訴人乙○○所
      自行營建使用；而E部分圍牆之修建，事前雖有經上訴人
      台南縣政府派員勘查核准，惟亦由上訴人乙○○當為宿舍
      庭院整體使用，而為直接占有人受有利益，亦即為該不當
      得利之直接歸屬之人。換言之，上訴人乙○○雖以上訴人
      台南縣政府員工之身份而佔有，惟相對於真正所有權人即
      台南市而言，並無法律上之原因。況以上訴人乙○○於70
      年6月26日予上訴人台南縣政府簽呈之內容以觀：「緣職
      現住宿舍後門圍牆處留有長約2公尺、寬約11公尺左右之
      空地，該地雖非本府所有，但確為宿舍整體用地，……」
      ，可知上訴人乙○○早於70年6月26日即明知該系爭E部份
      之土地非上訴人台南縣政府所有，上訴人乙○○並不得以
      其重修該圍牆係經上訴人台南縣政府同意，而免其返還不
      當得利之責。是以被上訴人僅得請求直接占有人即上訴人
      乙○○返還不當得利，即給付自89年1月1日起至95年6月
      30日止，占有使用系爭土地如附圖所示Ｃ土地，相當於租
      金之使用補償金。玆計算上訴人乙○○所應給付之金額如
      下：
    89年1月1日至89年6月30日：
      202.32（占有使用面積（平方公尺））×15,000元（每平
      方公尺申報地價）×5%（年租金率）×0.5（占有使用期
      間（年））=75,870元。
    89年7月1日至92年12月31日：
      202.32（占有使用面積（平方公尺））×14,000元（每平
      方公尺申報地價）×5%（年租金率）×3.5（占有使用期
      間（年））=495,684元。
    93年1月1日至94年6月30日：
      202.32（占有使用面積（平方公尺））×14,000元（每平
      方公尺申報地價）×5%（年租金率）×1.5（占有使用期
      間（年））=212,436元。
      是經計算後，相當於租金之不當得利， 共計為783,990元
      （75,870+495,684+212,436=783,990）
    94年7月1日起至95年6月30日：
      202.32（占有使用面積（平方公尺））×14,000元（每平
      方公尺申報地價）×5%（年租金率）×1（占有使用期間
      （年））=141,624元。
      此計算之金額未據上訴人爭執，並有系爭土地土地登記公
      務用謄本及台南市地政電子閘門查驗系統各1份附卷（見
      原法院94年度促字第44442號卷第15頁、第17頁）可憑。
      從而，被上訴人請求上訴人乙○○應給付被上訴人自89年
      1月1日起至95年6月30日止，相當於租金之使用補償金，
      共計925,614元，應予准許。
五、未按給付有確定期限者，債務人自期限屆滿時起，負遲延責
    任。給付無確定期限者，債務人於債權人得請求給付時，經
    其催告而未為給付，自受催告時起，負遲延責任。其經債權
    人起訴而送達訴狀，或依督促程序送達支付命令，或為其他
    相類之行為者，與催告有同一之效力，民法第229條第1、2
    項分別定有明文。又遲延之債務，以支付金錢為標的者，債
    權人得請求依法定利率計算之遲延利息。但約定利率較高者
    ，仍從其約定利率；而應付利息之債務，其利率未經約定，
    亦無法律可據者，週年利率為百分之5，亦為同法第233條第
    1項及第203條所明定。查本件被上訴人請求上訴人乙○○應
    給付相當於租金之使用補償金，並未定有給付之期限，則被
    上訴人請求自民事起訴狀繕本送達上訴人之翌日起，按週年
    利率百分之 5計算之利息，並無不合；又被上訴人之民事起
    訴狀繕本係於94年11月24日送達上訴人乙○○，擴張請求部
    分係於95年7月12日送達上訴人乙○○，有送達證書在卷（
    見原法院94年度促字第44442號卷第42頁、本院卷第60頁）
    可參，則被上訴人起訴請求上訴人乙○○應給付783,990元
    之遲延利息，自94年11月25日起至清償日止，按週年利率5%
    計算，另擴張請求部分141,624元之遲延利息，應自95年7月
    13日起至清償日止，按週年利率5%計算，自無不合，應予准
    許。逾此部分之利息請求即無理由，應予駁回。
六、綜上所述，上訴人乙○○既無權占有使用系爭土地如附圖所
    示Ｃ部分之土地，面積202.32平方公尺，而獲有相當於租金
    之不當得利，則被上訴人本於管理機關之地位，依不當得利
    之法律關係，請求上訴人乙○○給付自89年1月1日起至94年
    6月30日止，共783,900元相當於租金之不當得利，及自起訴
    狀繕本送達翌日起即94年11月25日起至清償日止，按週年利
    率百分之5計算之法定遲延利息；暨擴張自94年7月1日起至
    95年6月30日止，相當於租金之不當得利141,624元，及自95
    年7月13日起至清償日止，按週年利率5%計算之利息，即有
    理由，應予准許。原審未察遽令上訴人台南縣政府應共同給
    付相當於租金之不當得利，顯有不當。上訴人台南縣政府上
    訴意旨就此部分指摘原判決不當，求予廢棄改判，為有理由
    ，自應由本院予以改判。至上訴人乙○○部分，原審為上訴
    人乙○○敗訴之判決，核無不合，上訴人乙○○上訴意旨指
    摘原判決不當，求予廢棄改判，為無理由，應駁回其上訴。
七、本件事證已臻明確，兩造其餘主張、攻擊或防禦對本件判決
    結果均不生影響，爰不逐一論述，併此敘明。
八、據上論結，本件上訴人台南縣政府之上訴為有理由，上訴人
    乙○○之上訴為無理由，依民事訴訟法第450條、第449條第
    1項、第79條，判決如主文。
中    華    民    國    95    年     9    月    26    日
                  民事  第四庭  審判長法  官  王惠一
                                      法  官  王浦傑
                                      法  官  蘇重信
上為正本係照原本作成。
不得上訴。
中    華    民    國    95    年     9    月    26    日
  Ｊ                                  書記官  黃文生


司法院資訊處製作；財團法人民間司法改革基金會備份。
